臺灣高等法院臺中分院刑事裁定　
110年度毒抗字第1258號
抗  告  人  
即  被  告  莊文雙



                
上列抗告人即被告因違反毒品危害防制條例案件，不服臺灣苗栗
地方法院110年度毒聲字第605號中華民國110年10月5日所為之裁
定（聲請案號：臺灣苗栗地方檢察署110年度聲戒字第91號），
提起抗告，本院裁定如下：
    主  文
抗告駁回。　　
    理  由
一、原裁定意旨略以：抗告人即被告甲○○（下稱被告）前因施用
    第二級毒品案件，經裁定送勒戒處所觀察、勒戒後，認有繼
    續施用毒品之傾向，有法務部矯正署○○看守所民國110年9月
    29日○○○字第11000026830號函送之有無繼續施用毒品傾向證
    明書、評估標準紀錄表在卷可證，爰依毒品危害防制條例第
    20條第2項後段之規定，裁定令入戒治處所施以強制戒治，
    其期間為6個月以上，至無繼續強制戒治之必要為止，但最
    長不得逾1年等語。
二、抗告意旨略以：毒品危害防制條例第20條第3項、第23條第2
    項於109年1月15日修正公布，且新增第35條之1過渡條款，
    均於109年7月15日施行，被告施用毒品之行為，依新法令入
    觀察勒戒修法立法意旨，距最近一次觀察勒戒或強制戒治執
    行完畢釋放後已逾3年者，即應再令入觀察勒戒，不因期間
    是否另犯該罪經起訴、判決或執行而受影響，俾落實此次寬
    厚刑事政策之變革，是被告應適用新法之規定。又觀察勒戒
    期間經過評估後，有繼續施用毒品之傾向者，檢察官依據勒
    戒處所之陳報，應聲請法院裁定令入戒治處所強制戒治，法
    務部已頒佈「有無繼續施用毒品傾向評估標準評分說明手冊
    」，及「有無繼續施用毒品傾向評估標準紀錄表」，主要內
    容是由處所內專業、心理醫療評估醫師針對個案評比分數，
    包含以極其抽象之醫學名詞做為裁定標準。綜觀目前所內諸
    多人僅因前科紀錄即須入戒治處所強制戒治，然該專業之評
    估更應廣義包含被告於所內之情狀考核，如衛教、法學、生
    命教育等課程的個人吸收度等作為評分，否則有多次吸食毒
    品且經多次觀察勒戒者，被認定為無繼續施用毒品之傾向，
    屢見不鮮，試問標準為何？不免有醫療濫權之嫌，故懇請鈞
    院詳加審酌諸情，准予所請，撤銷原裁定等語。
三、按觀察、勒戒後，檢察官或少年法院（地方法院少年法庭）
    依據勒戒處所之陳報，認受觀察、勒戒人無繼續施用毒品傾
    向者，應即釋放，並為不起訴之處分或不付審理之裁定；認
    受觀察、勒戒人有繼續施用毒品傾向者，檢察官應聲請法院
    裁定或由少年法院（地方法院少年法庭）裁定令入戒治處所
    強制戒治，其期間為6個月以上，至無繼續強制戒治之必要
    為止，但最長不得逾1年，毒品危害防制條例第20條第2項定
    有明文。次按有無繼續施用毒品傾向之評估標準，並非完全
    以受勒戒人勒戒後之結果為準，勒戒前之各種情況，仍應作
    為評估之依據。依勒戒處所評分說明手冊規定，係以前科紀
    錄與行為表現、臨床評估、社會穩定度，三項合併計算分數
    ，每一大項皆有靜態因子與動態因子。而關於有無繼續施用
    毒品傾向之評估標準，法務部因應毒品危害防制條例之修正
    及109年11月18日最高法院刑事大法庭109年度台上大字第38
    26號裁定意旨，業於110年3月26日以法矯字第11006001760
    號函修正頒布「有無繼續施用毒品傾向評估標準紀錄表」、
    「有無繼續施用毒品傾向評估標準評分說明手冊」，上開評
    分說明手冊載明判定之原則：「受觀察勒戒人入所後，經過
    2週時間的觀察、勒戒，由處所及醫療人員依據其各項紀錄
    、資料及觀察勒戒期間之行為表現，加以評分。在勒戒人入
    所4至6週後，可再做一次評估以做必要之評分修正。每一大
    項皆有靜態因子與動態因子。先以靜態因子分數評分，靜態
    因子分數總分在60分（含）以上為『有繼續施用毒品傾向』；
    60分以下，與動態因子分數相加，如果總分在60分（含）以
    上，為『有繼續施用毒品傾向』」，又評估標準紀錄表及說明
    手冊中「前科紀錄與行為表現」之第1題及第3題之計分方式
    修正如下(餘無修正)：㈠第1項「毒品犯罪相關司法紀錄」：
    計分方式修正為每筆(次)5分，總分上限為10分；㈡第3項「
    其他犯罪相關紀錄」：計分方式修正為每筆(次)2分，總分
    上限為10分。是被告有無「繼續施用毒品傾向」，係依具體
    個案之臨床實務及相關事證等情綜合判定，有其相當之專業
    依據及標準，且涉及專門醫學，又衡酌強制戒治之目的，係
    為協助施用毒品者戒斷毒品之心癮及身癮所為之一種保安處
    分類型，而該評估標準係將與判斷有無繼續施用傾向之相關
    因素加以列舉及量化，適用於每一位受觀察、勒戒處分之人
    ，具一致性、普遍性、客觀性，以利執法者判定受勒戒人有
    無繼續施用毒品傾向，倘其評估由形式上觀察，無擅斷或濫
    權等明顯不當情事，法院應予尊重。
四、經查：
　㈠被告因上開施用第二級毒品案件，經原審以109年度毒聲字第
    250號裁定送觀察、勒戒後，由法務部矯正署○○看守所附設
    勒戒處所依新修正施行之有無繼續施用毒品傾向評估標準說
    明手冊之評估結果：⒈前科紀錄與行為表現合計26分（毒品
    犯罪相關司法紀錄「3筆」計10分、首次毒品犯罪年齡「21
    至30歲」計5分、其他犯罪相關紀錄「2筆」計4分、入所時
    尿液毒品檢驗「1種毒品反應」計5分，上開4項靜態因子合
    計24分；所內行為表現「持續於所內抽菸」之動態因子計2
    分）；⒉臨床評估合計29分（多重毒品濫用「有，種類：海
    洛因、安非他命」計10分、合法物質濫用「有，種類：菸、
    酒」計4分、使用方式「無注射使用」計0分、使用年數「超
    過1年」計10分，上開靜態因子合計24分，精神疾病共病「
    無」計0分、臨床綜合評估（含病識感、動機、態度、就醫
    意願）評定為「偏重」計5分，上開2項動態因子合計5分）
    ；⒊社會穩定度合計5分（工作「全職工作（農）」計0分、
    家人藥物濫用「無」，計0分，上開2項靜態因子計0分；入
    所後家人是否訪視為「無」計5分、出所後是否與家人同住
    為「否」計5分，上開2項動態因子合計5分），以上1至3部
    分之總分合計60分（靜態因子共計48分，動態因子共計12分
    ），經綜合判斷為有繼續施用毒品傾向，有該所110年9月17
    日有無繼續施用毒品傾向證明書、評估標準紀錄表為憑（見
    110年度毒偵緝字第153號偵查卷第37至第38頁）。是原審依
    檢察官之聲請裁定被告令入戒治處所施以強制戒治，於法並
    無不合或不當。
　㈡抗告意旨雖以前揭情詞指摘原裁定不當。惟查法務部○○○○○○○
    ○附設勒戒處所人員評估被告是否有繼續施用毒品傾向，係
    以「毒品犯罪相關司法紀錄」、「首次毒品犯罪年齡」、「
    其他犯罪相關紀錄」、「入所時尿液毒品檢驗」、「所內行
    為表現」、「物質使用行為」、「合法物質濫用」、「使用
    年數」、「臨床綜合評估（含病識感、動機、態度、就醫意
    願）」、「工作」、「家庭」等靜態因子、動態因子綜合評
    估，業經本院說明如前，且前述法務部矯正署○○看守所附設
    勒戒處所有無繼續施用毒品傾向證明書及評估標準紀錄表所
    載之綜合判斷結果，係該所相關專業知識經驗人士於被告入
    所執行觀察、勒戒期間，依其本職學識就被告之前科紀錄及
    行為表現、臨床評估及社會穩定度等因素所為之綜合判斷，
    具有科學驗證所得之結論，且勒戒處所之組織、人員之資格
    及執行觀察、勒戒相關程序，暨判斷施用毒品者，有無繼續
    施用毒品傾向，均有相關法令嚴格規範，非可恣意而為，由
    形式上觀察，亦無擅斷或濫權等明顯不當之情事，自得資為
    判斷被告有無繼續施用毒品傾向之證明，被告未具體指出或
    釋明上開評估標準紀錄表所載綜合判斷結果有何瑕疵或不當
    之處，空言指摘原裁定以上開評估標準紀錄表之結果為依據
    ，且僅憑被告前科紀錄而未參酌被告就所內教育課程之吸收
    程度，未具體、有失客觀、公平等語，尚非有據，亦有誤會
    而無足採。
五、綜上，原審裁定被告令入戒治處所施以強制戒治，其期間為
    6個月以上，至無繼續強制戒治之必要為止，但最長不得逾1
    年。經核其認事用法，並無違誤。被告猶執前詞提起抗告，
    為無理由，應予駁回。
六、據上論斷，應依刑事訴訟法第412條，裁定如主文。
中　　華　　民　　國　　110 　年　　10　　月　　26　　日
        　　刑事第二庭    審判長法　官  何　志　通
　　　　　　　　　　　　　　    法　官  許  月  馨
　　　　　　　　　　　　　　　  法　官  吳  進  發
以上正本證明與原本無異。                          
不得再抗告。                                        
                                書記官  洪  宛  渝
　　　　　　　　　　　　　　　　　　
中　　華　　民　　國　　110 　年　　10　　月　　26　　日